【裁判字號】    97,上易,1565
【裁判日期】    971007
【裁判案由】    竊盜等
【裁判全文】
臺灣高等法院刑事判決                97年度上易字第1565號
上  訴  人
即 自訴 人    丁○○
              丙○○
              庚○○
              辛○○○
              甲○○
              乙○○○
              己○○
共同自訴代理人    陳政律師
上  訴  人
即  被  告    戊○○
選任辯護人    溫光雄律師
上列上訴人因被告竊盜等案件，不服臺灣臺北地方法院97年度自
字第21號，中華民國97年5月16日第一審判決，提起上訴，本院
判決如下：
    主  文
上訴駁回。
    事  實
一、己○○、庚○○、丁○○、甲○○、乙○○○分別為戊○○
    之妹婿、姐夫、堂姊夫、妹夫、妹妹，辛○○○為庚○○之
    配偶，丙○○為丁○○之配偶，自民國68年間起即因華菱電
    氣企業股份有限公司（以下簡稱華菱公司）與華屋實業股份
    有限公司（負責人為戊○○）之股權歸屬糾紛，與戊○○衍
    生多起民事、刑事訴訟案件，其中因丁○○、丙○○、庚○○、辛○○○、甲○○、乙○○○、己○○等人涉強制罪嫌
    ，丁○○、丙○○、庚○○、甲○○、乙○○○、己○○等
    人涉嫌毀損罪嫌，及戊○○與其妻賴美真涉傷害罪嫌，均經
    檢察官提起公訴，經台灣台北地方法院以96年度易字第413
    號、第1930號案件受理，戊○○於97年2月22日上午在台灣
    台北地方法院第12法庭，乃不特定多數人得以共見共聞之處
    所，就上開案件審判程序中當庭陳述時，憤怒之情難平，而
    萌公然侮辱丁○○之犯意，以與上開訴訟無干之「丁○○是
    魔王」一語，公然侮辱丁○○。
二、案經自訴人向台灣台北地方法院提起自訴。
    理  由
一、證據能力之認定：本件認定事實所引用之本件卷證所有證據
    （文書證據），自訴人、被告戊○○於本院均未主張排除前
    開書證之證據能力，且迄於本院言詞辯論終結前均未表示異
    議，本院經審酌前開書證並非公務員違背法定程序所取得，
    亦無刑事訴訟法第159條之4顯有不可信之情況，故上揭卷證
    ，應有證據能力。
二、訊據被告固承認有於前開時、地公然出言「丁○○是魔王」
    之語，惟否認有何公然侮辱之犯行，辯稱：自訴人集體侵占
    公司財產，是有組織的團體，由丁○○指揮，被告僅是據實
    向法院報告受害多年，引「六組壇經」之偈語「真如自性是
    真佛，邪見三毒是魔王……」，表達對丁○○惡行之怨懟氣
    憤之詞，以利法院同情被告之遭遇，沒有公然侮辱之意，也
    非針對自訴人為人身攻擊，乃係基於自衛、自辯而出於善意
    發表言論，觀諸上開強制等罪案件之第一審判決內容，自訴
    人確有多次犯罪行為，被告應可依刑法第310條第3項前段、
    第311條第1款之規定不罰云云。經查：
  (一)被告於上開案件審判期日在台灣台北地方院第12法庭，審判
    程序中，當時該法庭為不特定多數人得以共見共聞之處所，
    被告出言「丁○○是魔王」之語，除被告承認外，並有上開
    案件97年2月22日審判筆錄在卷可參（見原審卷第138頁），
    堪信為真實。
  (二)刑法對於公然侮辱罪行課以罪責，所謂「侮辱」，係指直接
    對人謾罵、嘲笑或其他表示足以貶損他人評價之意。至於是
    否足以貶損他人評價之侮辱行為，則可參酌行為人之動機、
    目的、智識程度、慣用之語言、當時所受之刺激、所為之用
    語、語氣、內容及連接之前後文句統觀之。按「魔王」一語
    ，依社會上一般人之解讀，乃為「與善事為敵對之鬼王」，
    屬對人負面評價之用語，具貶損之意味。參以被告在上開辯
    論庭，所述連接該句話之前後用語，為「如果我忍耐力不夠
    ，早就忍不住，土地早就賣給華屋公司，丁○○是魔王，我
    們還有幾十個案件在纏訟，我相信有因果，華屋租給停車場
    也已經5年，這是何人佔有，他們有組織犯罪欺侮人。」等
    語（見原審卷第138頁），其中「丁○○是魔王」一語，雖
    夾雜於被告之諸多辯詞中，惟客觀而言，顯然超過自衛、自
    辯之合理程度，而與訟爭並無干涉，並有謾罵、貶損他人之
    語言效果。衡諸被告乃一智識分子，年歲已長，且多有社會
    歷練，其在公開之法庭陳述自若，明知法官、其餘在法庭執
    行職務之人、及對造當事人均在場，甚至隨時可能有不特定
    之人入庭旁聽，卻在說明案情之際，話鋒一轉，直指「丁○○是魔王」，既與案情無關，足認其道出該語之動機非係單
    純出於說明案情，雖台灣台北地方院96年度易字第41號、第
    1930號案件所審理丁○○等人之強制罪等犯行，嗣經判決認
    係犯刑法之強制罪、毀損罪而判處有期徒刑或拘役，此有上
    開判決在卷可憑（見原審卷第225頁），又被告雖身為該強
    制等罪行之受害人，然並不能因此而取得於審判庭肆意言語
    之免責權，被告所為「丁○○是魔王」之陳述，因與上開案
    件案情內容並無必要之關聯連性，實難認係出於善意而為，
    以被告之見識，復不可能不知依社會通識「魔王」乃貶損他
    人人格之語詞，被告竟公然指指名道姓指人為魔王，其具公
    然侮辱之故意堪以認定。被告所引「六祖壇經」辯稱被告為
    學佛之人，所言「魔王」與卡通影片中青面獠牙、殺人如麻
    之「魔王」不同云云，然究不能否認以「魔王」形容他人，
    為負面評價之語詞，對聽聞者而言，據通常之理解，具侮辱
    他人人格之語意。綜上本件事證業已明確，被告所犯公然侮
    辱犯行，堪以認定。
三、核被告所為，係犯刑法第309條第1項之公然侮辱罪。原審本
    同上之見解，並審酌被告犯後之態度、被告犯罪之動機、目
    的及對於自訴人丁○○所生損害程度等情狀，量處拘役30日
    ，併諭知易科罰金之折算標準。認事用法均無不合，量刑亦
    無不當。自訴人上訴意旨認被告與自訴人丁○○有多年之恩
    怨，原判決量刑過輕，被告上訴意旨仍執前詞否認犯罪，分
    別指摘原判決此部分不當，均為無理由，應予駁回。
四、原審不另為無罪諭知部分及諭知無罪部分：
  (一)自訴意旨另以：被告於上開案件審判期日行辯論程序時，當
    庭以「我認為被告是有組織性的犯罪集團，首領是丁○○」
    、「他們相信法院是金錢可以通的」、「他們有組織犯罪欺
    侮人」等語公然侮辱自訴人，因認被告就上開部分亦涉犯刑
    法第309條第1項之公然侮辱罪。經查：本案被告於上開案件
    審判期日行辯論程序時，當庭曾出言「我認為被告是有組織
    性的犯罪集團，首領是丁○○」、「他們相信法院是金錢可
    以通的」、「他們有組織犯罪欺侮人」等語，為被告所承認
    ，並有前開相關審判筆錄在卷可佐，惟自訴人於台灣台北地
    方法院96年度易字第413號、第1930號案件終經判決認係分
    別犯刑法之強制罪、毀損罪而判處有罪，已如前述，由上開
    案件案情內容以觀，自訴人等就上開強制罪及毀損罪之行為
    係由數人共同為之，彼此有犯意聯絡及行為分擔，而被告之
    傷害罪嫌於同案遭起訴，是被告所言「我認為被告是有組織
    性的犯罪集團，首領是丁○○」、「他們有組織犯罪欺侮人
    」等語，被告辯稱係出於為使法院瞭解案情所為之答辯，衡
    情尚屬當時答辯之合理範圍內，客觀而言，不足以認被告係
    出於侮辱自訴人之意思而為之。另就被告所言「他們相信法
    院是金錢可以通的」一語，為被告對於自訴人觀念之臆測意
    見，旁人聞之，亦不致認為被告係以該語貶損自訴人之名譽
    。從而，當認此部分均屬欠缺侮辱之故意。原審就此部分認
    定被告未涉犯公然侮辱罪，及因自訴人認被告所涉上開部分
    罪嫌倘成立犯罪，與前揭論罪科刑部分有實質上一罪關係，
    而就上開部分不另為無罪之諭知，經核亦無不合，自訴人此
    部分上訴猶主張：被告此等言語係侵謾，為刑法第309條所
    稱之「侮辱」，97年2月22日言詞辯論時，尚未宣判自訴人
    所涉強制罪嫌等有罪，豈可遽謂係「被告因自衛、自辯而出
    於善意所為之言論」，又所謂「組織性的犯罪集團，首領是
    丁○○」中的「組織性的犯罪集團」，與現行「組織犯罪防
    制條例」第1條「為防制組織犯罪，以維護社會秩序，保障
    人民權益，特制本條例」，第2條「本條例所稱犯罪組織係
    指3人以上，有內部管理結構，以犯罪為宗旨，或以其成員
    從事犯罪活動，具有集團性，常習性及脅迫性或暴力性之組
    織」字語相當，與當前社會之「流氓」概念相當，同條例第
    3條「發起主持、操縱或指揮犯罪組織者」又與「首領」之
    概念相當，難謂係「被告因自衛、自辯而出於善意所為之言
    論」；「相信法院是金錢可以通的」，應係指自訴人於以往
    之訴訟中以金錢賄賂法官而獲得勝訴判決確定，此應係對自
    訴人等名譽極大之貶損云云，惟刑事案件宣判前之審判期日
    ，當事人本有辯論、陳述意見等權利，參以此等言詞之前後
    文為：「我認為被告是有組織性的犯罪集團，首領是丁○○
    ，就是華菱公司之前負責人，他離開的時候，沒有合法移交
    公司印鑑及帳簿，他們因業務侵占的問題，才親手讓渡股權
    ，從69年10月18日當天，也領了讓渡的錢，公司變更組織，
    他們從那個時候就已經喪失華菱公司之股權，他們相信法院
    是金錢可以通的，所以我們纏訟幾十年，……我們還有幾十
    個案件在纏訟，我相信有因果，華屋租給停車場也已經5年
    ，這是何人佔有，他們有組織犯罪欺侮人」，被告上開「有
    組織性的犯罪集團」等較有爭議性之言詞，顯係其辯詞之一
    部無訛，當不能斷章取義，遽謂其影射「組織犯罪防制條例
    」、流氓、或自訴人行賄，此部分上訴之詞亦屬無理由。
  (二)自訴意旨另略以：被告於上開案件審判期日結束後，趁通譯
    沈學秀發還當事人身分證之際，下手行竊自訴人丁○○之身
    分證，因認被告另涉犯刑法第320條第1項之竊盜罪嫌云云。
    1.按犯罪事實應依證據認定之，無證據不得認定其犯罪事實
      ；又不能證明被告犯罪者，應諭知無罪之判決；刑事訟訴
      法第154條第2項、第301條第1項分別定有明文。又告訴人
      之告訴，係以使被告受刑事訴追為目的，是其陳述是否與
      事實相符，仍應調查其他證據以資審認，最高法院著有52
      年度台上字第1300號判例可資參照。次按刑事訴訟法上所
      謂定犯罪事實之證據，係指足以認定被告確有犯罪行為之
      積極證據而言，該項證據自須適合於被告犯罪事實之認定
      ，始得作為斷罪之資料，苟積極證據不足為不利於被告事
      實之認定時，即應為有利於被告之認定，更不必有何有利
      之證據；事實審法院對於證據之取捨，依法雖有自由判斷
      之權，然積極證據不足證明犯罪事實時，被告之抗辯或反
      證縱屬虛偽，仍不能以此資為積極證據應予採信之理由（
      最高法院29年上字第3105號、30年上字第482、816號判例
      參照）。且刑事訴訟上證明之資料，無論其為直接證據或
      間接證據，均須達於通常一般之人均不致於有所懷疑，而
      得確信其為真實之程度，始得據為有罪之認定，若其關於
      被告是否犯罪之證明未能達此程度，而有合理性懷疑之存
      在，致使無從形成有罪之確信，根據「罪證有疑、利於被
      告」之證據法則，即不得遽為不利被告之認定，最高法院
      亦著有76年度台上字第4986號判例意旨可資參照。
    2.自訴人認被告涉犯竊盜罪嫌，係以原法院勘驗筆錄、證人
      沈學秀、薛欽峰證言為論據。訊據被告固承認於上開案件
      97年2月22日審判期日後遭人發現其皮夾內留有自訴人丁○○之身分證等情，惟堅決否認有何竊盜犯行，並辯稱：
      開庭結束後，係由配偶賴美真代領被告證件，領回後被告
      即將證件放入皮夾內，被告在法警要求下及在法庭外翻皮
      夾取出自己證件時，均未發現丁○○之身分證在皮夾內，
      被告並無行竊之意思，應係誤拿等語。經查：
    (1)據證人即上開強制等案件審理庭值勤之法警蔡春嶸於本件
      原審之審理中證詞，蔡春嶸係於強制案開完庭，被告已離
      開法庭後，因有人表示未領到身分證，通譯沈學秀要其將
      已離開之當事人帶回，彼於是前往尋找被告，嗣在台北地
      院與該院臺北簡易庭間巷子找到被告，且其係於發覺自訴
      人丁○○身分證遺失後3至5分鐘始尋回被告，當時被告立
      刻配合而檢視皮夾，並無任何遲疑或拒絕之舉動，即隨同
      返回原法庭外走廊。又關於如何在被告之皮夾內發現丁○○身分證一節？除法警蔡春嶸外，並有證人即上開案件執
      行通譯職務之沈學秀、擔任辯護人之薛欽峰於原審之證述
      ，據其3人之證詞，均謂被告有依沈學秀之要求，出示自
      己之身分證，沈學秀進一步要求被告最好將皮夾給丁○○
      等人察看，被告亦未拒絕或拖延，隨即將皮夾取出，並在
      眾人面前翻動皮夾，旋在皮夾內發現丁○○之身分證而交
      還丁○○。可知本案被告於經人發覺其皮夾內留有丁○○
      身分證前，固曾因受法警蔡春嶸之請求自行檢視皮夾而未
      表示發現丁○○之身分證，惟被告若真有意竊取而將竊得
      之自訴人丁○○身分證置放在自己皮夾內，為何不利用離
      開法庭而在法警蔡春嶸尋回前速將丁○○身分證加以藏匿
      ，以免遭人發覺犯行，又為何於最後取出自己皮夾供眾人
      檢視時無任何拖延或拒絕之舉動？此均核與一般行竊之人
      為防形跡敗露而立即隱藏或將贓物轉手之行為有違；再者
      ，於庭訊結束，情緒尚非平靜，匆忙間收拾隨身之物，及
      領取身分證，在該情狀下，誤取他人身分證件之情事，尚
      非絕無可能，被告是否真有下手行竊丁○○身分證之行為
      ，猶存有合理之懷疑，無從遽認被告竊盜。
    (2)上訴意旨以被告曾偽造自訴人丁○○、丙○○、己○○、
      辛○○○等人於華菱公司之股權轉讓書，違法將其等之股
      權移轉予被告及案外人劉新園、劉林玉葉，且偽造股東臨
      時會及董事會記錄，內偽載改選董監事及推選劉新園為公
      司董事長，持之向主管機關辦理董監事變更登記，此經判
      決確定，嗣經主管機關為撤銷登記，惟兩造間尚有多起案
      件涉訟，被告仍以華菱公司法定代理人自居，而視目前登
      記為法定代理人之丁○○為眼中釘，故被告有取得丁○○
      身分證之犯罪動機，且依通譯沈學秀之證詞，當事人等之
      身分證均正面朝上攤開，故上前取身分證者，應係依身分
      證上之名字分別取走，國人之身分證是硬卡，憑正常人之
      觸感，不可能於取走身分證時，未發覺是取走2張身分證
      ，可見被告係故意取走丁○○之身分證。又法警蔡春嶸找
      到被告時，被告既有檢視皮夾，竟未將丁○○之身分證交
      出，甚至被告經法警帶回第12法庭門口，經法官多次詢問
      ，被告本有機會詳細檢視而澄清，卻只出示自己之身分證
      ，而未拿出丁○○之身分證，依被告及賴美真於原審所述
      ，被告之身分證是由賴美真從通譯桌上拿走交給被告，則
      丁○○之身分證必是被告自行從通譯桌上取走，被告將2
      張身分證放進皮夾，為何不會心中起疑？足見其有竊盜故
      意云云，係臆測被告具竊盜丁○○之身分證得供變更公司
      負責人之用，並忽略審判庭結束後，既非一一自通譯手中
      核對領取，確實可能在收取身分證如此小動作上，有不專
      注、未留意等情形而誤拿，上訴理由無從證實，當不足採
      。
    (3)綜上各節，自訴人所提出之證據並無法證明被告涉犯竊盜
      犯行，此外復查無其他積極證據足資證明被告確有自訴人
      所指之上開犯行，揆諸首揭規定及說明，本案此部分既不
      能證明被告犯罪。原審指此，諭知被告竊盜部分無罪，其
      認事用法，洵無不合。自訴人此部分上訴，為無理由，亦
      予以駁回。
據上論斷，應依刑事訴訟法第368條，判決如主文。
中    華    民    國    97    年    10    月    7    日
                  刑事第十三庭  審判長法  官  曾德水
                                      法  官  陳恒寬
                                      法  官  趙文
以上正本證明與原本無異。
不得上訴。
                                      書記官  葉金發
中    華    民    國    97    年    10    月    9     日
附錄：本案論罪科刑法條全文
中華民國刑法第309條
公然侮辱人者，處拘役或 3 百元以下罰金。
以強暴犯前項之罪者，處1年以下有期徒刑、拘役或5百元以下罰
金。


司法院資訊處製作；財團法人民間司法改革基金會備份。
